【裁判字號】    98,上易,51
【裁判日期】    980519
【裁判案由】    返還不當得利
【裁判全文】
臺灣高等法院民事判決                  98年度上易字第51號
上  訴  人  乙○○
被  上訴人  丙○○
訴訟代理人  蔡正廷律師
複  代理人  甲○○
            林正疆律師
上列當事人間請求返還不當得利事件，上訴人對於中華民國97年
11月5日臺灣桃園地方法院96年度訴字第1255號第一審判決提起
上訴，本院於98年4月28日言詞辯論終結，判決如下：
    主  文
上訴駁回。
第二審訴訟費用由上訴人負擔。
    事實及理由
一、本件上訴人主張：民國（下同）89年7月間，被上訴人向伊
    聲稱具有良好人際關係，熟知客家餐飲習慣，且軍方將在桃
    園縣楊梅鎮成立訓練中心，在楊梅開設咖啡店是絕佳賺錢機
    會，乃邀伊合夥開設義貝索「賴著不走」義大利咖啡連鎖楊
    梅店（下稱賴著不走咖啡店），並提供被上訴人所有坐落於
    楊梅鎮○○路23號房屋作為出資供開設咖啡店之用，伊信以
    為真，陷於錯誤，陸續支付現金及廠商工程費用等合計新臺
    幣（下同）764,842元，然被上訴人遲遲不願簽署賴著不走
    咖啡店加盟契約、合夥契約書及辦理提供不動產設定抵押權
    擔保手續。嗣伊發現被上訴人竟未經營賴著不走咖啡店，擅
    自變更從事自己事業，復又使用該裝潢，將店面出租他人經
    營美容美髮，始知受騙。茲伊因被上訴人詐欺行為受有損害
    ，自得依民法第197條第2項規定，請求被上訴人返還不當得
    利。爰依民法第197條第2項之規定，求為命被上訴人給付
    764,842元及自96年12月14日起至清償日止，按週年利率5％
    計算利息；及以供擔保為條件宣告假執行之判決。
二、被上訴人則以：兩造曾於89年10月間各出資60萬元，合夥經
    營設於桃園縣楊梅鎮○○路23號之友情咖啡店，惟友情咖啡
    店經營至92年間，因經營不善，上訴人拒絕增資，故於同年
    結束營業，復將上開房屋出租予訴外人李秋菊經營美髮店，
    原裝潢因無利用實益而拆除，故伊並未因該裝潢而受有利益
    。至上訴人所提之賴著不走咖啡店投資報酬分析表載明預備
    投資金額合計為350萬元，與上訴人主張之出資額764,842元
    差距甚大，不足採信。並否認上訴人所提出之股權協議書、
    支票、台北國際商銀客戶歷史查詢明細表、義大利咖啡屋連
    鎖店工程費股金繳納情形等文書之真正。且友情咖啡店於89
    年12月初係以伊之子即訴外人徐本強名義向桃園縣稅捐稽徵
    處楊梅分處申請統一編號0000000號，同年12月底開幕之初
    ，上訴人及其配偶即常至店內考察消費。另91年間上訴人見
    友情咖啡店處於虧損狀態，於同年4月20日同意將其投資友
    情咖啡店之股份60萬元讓與伊，並簽訂讓渡書載明: 「乙○
    ○（即上訴人）投資友情咖啡屋股份1/3陸拾萬元現讓渡給
    丙○○（即被上訴人）經營。自讓度（渡）日與本人無涉。
    」等語，是伊所收受之60萬元為友情咖啡店之股款。上訴人
    之主張，顯無理由等語置辯。
三、原審為上訴人全部敗訴之判決，上訴人提起上訴，聲明：(一)
    原判決廢棄。(二)被上訴人應給付上訴人764,842元及自96年
    12月30日起至清償日止，按週年利率5％計算之利息。(三)願
    供擔保請准宣告假執行。被上訴人則聲明：上訴駁回。
四、上訴人主張被上訴人向伊聲稱具有良好人際關係，熟知客家
    餐飲習慣，且軍方將在桃園縣楊梅鎮成立訓練中心，開設咖
    啡店是絕佳賺錢機會，其以自有房屋為出資，而邀同伊合夥
    開設賴著不走咖啡店，使伊因而陷於錯誤，陸續支付現金及
    廠商工程費用合計764,842元，惟嗣後賴著不走咖啡店並未
    開設，被上訴人拒絕簽署合夥契約，又將所提供作為店面之
    房屋出租他人經營美髮、美容，伊始知受騙，伊因被上訴人
    所為詐欺之侵權行為而受有上述出資764,842元之損害，被
    上訴人並因而受有利益，爰依民法第197條第2項規定，請求
    返還不當得利等語；然此為被上訴人所否認，並以前開情詞
    置辯。經查：
    (一)按損害賠償之義務人，因侵權行為受利益，致被害人受損
      害者，於前項時效完成後，仍應依關於不當得利之規定，
      返還其所受之利益於被害人，民法第197條第2項定有明文
      。即侵權行為損害賠償請求權，因時效完成，致不能請求
      賠償損害，如損害賠償義務人因侵權行為受有利益，請求
      權人得依不當得利之規定，請求義務人返還所受之利益。
      上訴人主張於89年7月間，即遭被上訴人詐騙賴著不走咖
      啡店裝潢費764,842元，依民法第197條第2項規定，請求
      返還不當得利等語，上訴人即應就其主張被上訴人有上開
      詐欺、侵權行為存在之事實，負舉證責任。
    (二)上訴人雖提出被上訴人之財產歸屬資料清單、土地暨建物
      登記謄本及義貝索國際有限公司之賴著不走咖啡店投資報
      酬分析資料（原審卷第5至9頁），以證明兩造有合夥開設
      賴著不走咖啡店，被上訴人並以其所有之房屋為出資之事
      實。惟查，被上訴人固自承兩造曾共同洽詢開設賴著不走
      咖啡店乙事，然辯稱因評估所須出資金額過高而作罷等語
      （原審卷第253頁），而觀諸卷附上開資料，經評估開設
      賴著不走咖啡店之預備投資金額，包含加盟金、裝潢、傢
      俱、設備、器材之費用共須350萬元，而上開金額尚不包
      含店面租金在內，果若上訴人主張為真，則上訴人應出資
      之金額顯然高於伊所主張之出資，縱如依上訴人所陳稱預
      定股東人數為3人計算（原審卷第86、58頁），則每人應
      出資之金額約為1,166,000元，亦與上訴人於所主張之出
      資額不符，是被上訴人以該分析資料主張伊因兩造合夥開
      設賴著不走咖啡店而為本件出資，尚屬有疑，反係被上訴
      人辯稱：因評估投資開設賴著不走咖啡店之金額過鉅，而
      作罷等語，較為可採。至於上述財產歸屬資料清單、土地
      暨建物登記謄本，亦僅能證明門牌號碼桃園縣楊梅鎮○○
      路23號之房地，於當時係屬被上訴人之財產，尚無從證明
      被上訴人有佯稱合夥開設賴著不走咖啡店，詐欺上訴人之
      事實。
    (三)上訴人另提出義大利咖啡屋連鎖店工程費股金繳納情形之
      資料及股權協議書，以證明伊有因被上訴人之上開詐欺行
      為而交付764,842元之事實，然該資料及股權協議書為被
      上訴人所否認，且均為上訴人片面所自行製作，未據被上
      訴人簽名或用印（原審卷第10、58頁），上訴人對此私文
      書之真正，復未舉證證明之，不能以之作為有利於上訴人
      認定之依據。且依被上訴人所提出而為上訴人所不否認由
      伊親書之友情咖啡屋資本資料所示（原審第43、31、254
      頁），其中90年1月10日支票15 6,000元、同年3 月31日
      支票10萬元、同年7月31日支票144,000元之款項，於兩份
      資料中重覆出現，則上訴人以上開咖啡屋連鎖店工程費股
      金繳納情形之資料證明伊有交付764,842元予被上訴人以
      開設賴著不走咖啡店之事實，實難信採。
    (四)至上訴人所提臺灣桃園地方法院檢察署檢察官93年度偵字
      第767號不起訴處分書（本審卷第29、30頁），僅能證明
      上訴人以訴外人即被上訴人之女徐鳳琳與被上訴人共同佯
      稱合夥投資咖啡店，致上訴人交付76萬元予被上訴人，涉
      犯詐欺罪嫌為由，提起告訴，經檢察官偵查後，認無證據
      可證有詐欺之行為，而為不起訴處分，仍不能證明被上訴
      人有以合夥開設賴著不走咖啡店，詐欺上訴人。另上訴人
      又主張被上訴人曾自承收款60萬元，為義貝索加盟店180
      萬元預算之三分之一，渠自行與義貝索公司執行業務股東
      訴外人丁○○商談未知會上訴人等語。然此亦為被上訴人
      所否認，並辯稱兩造於89年10月間曾合夥經營友情咖啡屋
      ，被上訴人收受60萬元係友情咖啡屋之投資，後上訴人亦
      退夥，兩造從無合夥經營賴著不走咖啡店之協議等語，並
      有上訴人亦不爭執之讓渡書為證（原審卷第141、265頁）
      ，則被上訴人縱曾收受上訴人60萬元，惟是否係上訴人投
      資賴著不走咖啡店之款項，仍堪質疑，更無從進而推論被
      上訴人有上開詐欺之行為。
    (五)末上訴人所提出之銀行資料查詢及支票影本，僅能證明兩
      造間有資金往來之事實，不能證明被上訴人以被上訴人合
      夥開設賴著不走咖啡店，詐欺上訴人之事實。此外，上訴
      人復未能再舉證證明被上訴人有上開詐欺上訴人，侵權行
      為之事實，其主張被上訴人依民法第197條第2項規定，應
      返還不當得利，自無可取。
五、綜上，上訴人不能證明被上訴人有為伊上開所述詐欺之侵權
    行為。上訴人依民法第197條第2項規定，主張被上訴人應返
    還不當得利764,842元，自屬無據。從而，上訴人依民法第
    197條第2項之規定，請求被上訴人給付764,842元及自96年
    12月30日起至清償日止，按週年利率5％計算之利息，為無
    理由，應予駁回，其假執行之聲請亦失所附麗，應併予駁回
    。原審為上訴人敗訴之判決，及駁回其假執行之聲請，並無
    不合。上訴意旨指摘原判決不當，求予廢棄改判，為無理由
    ，應予駁回。
六、本件事實已臻明確，兩造其餘攻擊或防禦之方法，經核於判
    決結果無何影響，爰不一一論述，附此敘明。
七、據上論結，本件上訴為無理由，依民事訴訟法第449條第1項
    、第78條，判決如主文。
中    華    民    國    98    年    5     月    19    日
                    民事第三庭
                        審判長法  官 林敬修
                              法  官 張靜女
                              法  官 吳青蓉
正本係照原本作成。
不得上訴。
中    華    民    國    98    年    5     月    20    日
                              書記官 吳碧玲


司法院資訊處製作；財團法人民間司法改革基金會備份。
